臺灣臺北地方法院刑事判決　　　　　　　　　　　　　九十年度易字第一六七四號
　　公　訴　人　臺灣臺北地方法院檢察署檢察官
　　被　　　告　庚○○
　　選任辯護人　 邱晃泉律師
　　　　　　　　 丁中原律師
　　　　　　　　 方文君律師
右列被告因業務侵占案件，經檢察官提起公訴（九十年度偵字第二六五八號），本院
判決如左：
    主  文
庚○○無罪。
    理  由
一、公訴意旨略以：被告庚○○前於民國八十七年任職勤業會計師事務所（下稱勤業
    ）副總經理期間，依乙○○安排成立英屬維京群島商 SUPER TALENT INVESTMENT
    LTD（下稱 ＳＴ公司），並受委託以該公司名義投資光拓科技股份有限公司（下
    稱光拓公司），嗣乙○○於同年十月二十三日以ＳＴ公司名義匯款約折合新台幣
    （下同）八百萬元之美金至被告指定之香港恆生銀行 CHINAWILL INTERNATIONAL
    LTD（下稱 ＣＩ公司）帳戶內，再於同年十一月三日自前開帳戶內款項匯款五百
    萬元至被告安泰商業銀行帳戶內，被告則依乙○○指示，在台北市內開立同額支
    票交付光拓公司負責人己○○，雙方約定屆時如談妥股權轉讓事宜，該五百萬即
    屬股票價金之部分，得由ＳＴ公司直接自買賣價金中扣除，否則己○○即應將上
    開款項返還，嗣因雙方未能達成投資協議，己○○遂於八十八年六月間開立以光
    拓公司為發票人，票號ＭＡ0000000號，付款人第一商業銀行汐止分行，
    發票日八十八年七月三十一日，面額五百萬元之支票一紙交付被告收執。詎被告
    竟意圖為自己不法之所有，將前開支票存入其個人帳戶，以易持有為所有之意思
    侵占入己，拒不轉交乙○○或ＳＴ公司。迨八十八年六月間乙○○向光拓公司查
    詢，始覺上情，迭經催討，被告仍不返還。因認被告涉犯刑法第三百三十六條第
    二項之業務侵占及同法第三百四十二條第一項之背信罪嫌。
二、按犯罪事實應依證據認定之，無證據不得推定其犯罪事實；不能證明被告犯罪者
    ，應諭知無罪之判決，刑事訴訟法第一百五十四條、第三百零一條第一項分別定
    有明文。而刑事訴訟法上所謂認定被告犯罪事實之證據，係指足以認定被告確有
    犯罪行為之積極證據而言，苟積極證據不足為不利於被告事實之認定時，即應為
    有利於被告之認定，更不必有何有利之證據，最高法院著有二十九年上字第三一
    ○五號及三十年上字第八一六號判例足稽。又事實之認定，應憑證據，如未能發
    現相當證據，或證據不足以證明，自不能以推測或擬制之方法，以為裁判基礎，
    最高法院著有四十年台上字第八六號判例足參。且認定犯罪事實，所憑之證據，
    雖不以直接證據為限，間接證據亦包括在內，然無論直接或間接證據，其為訴訟
    上之證明，須於通常一般之人均不致於有所懷疑，而得確信其為真實之程度者，
    始得據之為有罪之認定，倘其證明尚未達到此一程度，而有合理性懷疑之存在時
    ，即無從為有罪之認定，最高法院著有七十六年台上字第四九八六號判例可參。
三、經核，公訴意旨認被告涉犯右開罪嫌，無非係以證人丙○○、乙○○、甲○○、
    丁○○、楊丹萍、己○○、戊○○等人證詞及ＳＴ公司資金使用日程表二紙、該
    公司資金使用日期表旁索引標籤三紙、乙○○匯出匯款申請書二紙、香港銀行明
    細二紙、ＳＴ公司登記資料及負責人變更資料、被告之請款單、光拓公司支票影
    本、收據、律師函及回執、被告與光拓公司及其負責人己○○所訂貸款合約等文
    件，並聲請本院向勤業調取被告英文筆跡送鑑定為其主要論據。
四、訊據被告庚○○堅詞否認涉有右揭犯行，辯稱：伊於八十七年九月一日離開勤業
    ，之前在勤業任職期間，曾代表勤業執行實際由乙○○出資以ＳＴ公司名義之投
    資案，其中與光拓公司協議之股權買賣訂有協議備忘錄，然該協議已於八十七年
    八月底前因未達成投資協議，依該備忘錄明文約定協議已經失效，期間乙○○匯
    款至香港ＣＩ公司並非伊指示，亦未動用乙○○所匯任何款項，此期間之請款是
    代表勤業或投資所衍生之如律師費而請款，非伊個人請款；伊離開勤業後，就沒
    有代表勤業受乙○○或ＳＴ公司執行投資案包括請款，個人亦無受乙○○或ＳＴ
    公司委託規劃投資案或請款，嗣伊於八十七年十一月三日開立其安泰商業銀行帳
    戶支票給己○○，係動用伊個人在ＣＩ公司帳戶內之款項匯回安泰商業銀行，再
    借款給光拓公司負責人己○○，與乙○○或ＳＴ公司均無關，所以乙○○並不知
    情，迄八十八年十一月止，借給己○○金額超過一千萬元；另伊於八十八年五月
    二日交給ＳＴ公司現任負責人丙○○之活頁夾，係有關ＳＴ公司之登記資料，其
    中有關之ＳＴ公司資金使用日程表，係伊任職勤業時，為執行有關ＳＴ公司所有
    投資案，交由秘書戊○○登載後交給乙○○者，登載期間僅至八十七年八月三十
    一日伊離職時為止，之後並無登載任何有關ＳＴ公司資金之進出，公訴人提出之
    ＳＴ公司資金使用日程表，所載八十七年九月一日以後之記載並非真正，伊於八
    十七年十一月間借給己○○之五百萬元，並非來自乙○○或ＳＴ公司之匯款，嗣
    後己○○於八十八年六月間開立交伊收執之五百萬元支票，係返還伊個人之借款
    ，與乙○○或ＳＴ公司均無關，是伊並無涉犯公訴人所指犯行等語。
五、經查：
（一）公訴意旨認被告庚○○涉犯刑法業務侵占罪嫌，雖提出用以證明ＳＴ公司曾於
      八十七年十一月三日匯款五百萬元給被告之ＳＴ公司資金使用日程表二紙（見
      偵卷第二十一頁至第二十四頁之中英本）及該公司資金使用日程表旁索引標籤
      三紙（見本院九十年十二月四日筆錄後附檢察官庭提之標籤影本）為證。然此
      經被告否認為真正，且證人即被告任職於勤業時之部屬戊○○到庭亦證稱：偵
      卷第二十三頁（即檢察官所提日程表第二頁之英文版）不是我所製作的，被告
      在八十七年八月三十一日離開勤業公司後，即無繼續處理與ＳＴ公司有關之事
      宜等語在卷（見本院九十年十二月四日筆錄第十二頁、第十三頁）。本院因依
      職權命乙○○提出存放該資金使用日程表及索引標籤之活頁夾全卷（外放）到
      院，經審視與此相關之ＳＴ公司資金使用日程表，竟有登載格式、項數及登載
      截止日完全不同之資金使用日程表二份，第一份即該活頁夾右上角編號Ｐ３１
      、Ｐ３２（該編號係乙○○提出該活頁夾時當庭所編頁次）者，與前開偵卷所
      附之日程表二紙雖相同，但該日程表兩頁，第一頁（見Ｐ３１）下方編有頁碼
      「１」，第二頁（見Ｐ３２）則無頁碼，第一頁「Ｍａｒｋ」欄內有一至十六
      之編號，第二頁「Ｍａｒｋ」欄內竟然全無編號，是否為同時所作，已有可疑
      ，且與第二份即右上角編號Ｐ３３、Ｐ３４及Ｐ３５之日程表三張（此份為檢
      察官所未提出者）比較，不僅第二份日程表三張之第一張（見Ｐ３３）即載明
      ：收件者（即乙○○）、發送者（即被告之部屬戊○○）、發送日期（八十七
      年九月十日）及包括頁數（三張），且第二張及第三張（見Ｐ３４及Ｐ３５）
      格式完全相同觀之，自難認該第一份即與檢察官提出相同附於偵卷之日程表二
      紙（另有中譯本共四紙見偵卷頁次同前），係被告或戊○○所製作交付乙○○
      者，況檢察官提出之該日程表，與證人即ＳＴ公司現任負責人丙○○於九十一
      年二月二十一日本院審理時當庭提出之日程表二紙（見本院當日筆錄後所附，
      中譯本附於本院九十一年四月三十日筆錄後），其格式（即頁碼及Ｍａｒｋ欄
      記載之有無）及項次又有不同，足見該所謂日程表可隨時增補製作。是檢察官
      提出之日程表二紙雖有記載：八十七年十一月三日匯款五百萬元給被告云云，
      但此內容並不足認被告或戊○○所製作，而係不知何人所製作者，其來源既有
      可疑，自不能信為真正。至於前開活頁夾第二份日程表三張，則據被告坦認係
      其交待戊○○製作完成後再交乙○○者，而其登載截止日為八十七年八月三十
      一日（見活頁夾Ｐ３５），恰與被告所辯核與檢察官提出證人戊○○到庭證述
      被告離職之日相同（參見本院九十年十二月四日筆錄第三頁），足見被告所辯
      ：伊於八十七年八月三十一日前在勤業任職時有為乙○○處理ＳＴ公司投資光
      拓公司事宜，離職後即無再為乙○○處理該投資之事等語，所言非虛。此外，
      檢察官提出之ＳＴ公司資金使用日程表旁索引標籤三紙，縱然該標籤頁上所載
      文字係被告所寫，但該標籤頁與該資金使用日程表係分別標頁，並非連成一頁
      ，此觀前開活頁夾內標籤頁三紙分別標為Ｐ１３、Ｐ３０及Ｐ３６，與檢察官
      提出相同之活頁夾資金使用內日程表二紙，標頁分為為Ｐ３１及Ｐ３２不同自
      明，是該資金使用日程表旁索引標籤，不足佐證前開與檢察官提出相同之活頁
      夾內日程表係被告或戊○○所製作，不能進而遽為不利被告之認定，本院因認
      亦無向勤業調取被告英文筆跡送鑑定之必要。
（二）次就公訴人提出之乙○○匯出匯款申請書二紙（見偵卷第四十五頁、第四十六
      頁）、香港銀行明細二紙（見本院九十一年三月二十八日筆錄後附檢察官庭提
      之打字文件及手寫傳真各一紙）而言。該匯出匯款申請書二紙，固為被告所不
      爭執，堪信乙○○確曾分別於八十七年八月十七日、同年十一月二十三日匯款
      美金十三萬八千零五十四元、二十四萬三千一百四十六．三一元（後者約折合
      新台幣八百萬元）至香港渣打銀行及香港恆生銀行，但前者匯款美金十三萬餘
      元至香港渣打銀行部分，係乙○○於八十七年八月十七日被告仍任職勤業時所
      匯之款項，且公訴人並非指訴本案被告涉犯業務侵占罪嫌之五百萬元係自該銀
      行帳戶內提領之款項，無論該銀行帳戶是否為被告提供乙○○應匯款之銀行帳
      戶，均與本案被告有無涉犯業務侵占罪嫌無涉，是該偵卷第四十五頁所附匯出
      匯款申請書及本院卷附香港渣打銀行帳戶明細之打字文件各一紙，均不足證明
      被告有無犯罪；後者匯款美金二十四萬三千一百四十六．三一元即約折合新台
      幣八百萬元至香港恆生銀行部分，縱認屬實，檢察官仍應負舉證之責，證明：
      被告確曾自該銀行帳戶內提領本案五百萬元款項，進而以此款項開立支票交付
      光拓公司負責人己○○之事實存在，然檢察官提出之本院卷附香港恆生銀行Ｃ
      Ｉ公司帳戶明細手寫傳真一紙，充其量不過僅能證明：該香港恆生銀行之受款
      人ＣＩ公司帳戶明細係被告所提供者（況證人即實際辦理該匯款之楊丹萍到庭
      則證述：只知該銀行帳戶明細是收到傳真，不知該傳真從何而來，是伊老闆乙○○指示伊去匯款，被告非伊老闆，不會要伊做事等語，並無指證該銀行帳戶
      係被告所提供者，參見本院九十一年三月二十八日筆錄第十三頁至第十五頁證
      人楊丹萍到庭證述情節），並不足證明：被告為投資事宜向投資人提供銀行帳
      戶，即當然有權控管該帳戶內投資人資金之進出（若被告有權控管何不直接全
      額提領存入自己帳戶方便調度，足見「提供」並不等於「控管」），不能以推
      測或擬制之方法，遽認被告有權控管該銀行帳戶內乙○○匯款資金之進出，且
      前開香港恆生銀行ＣＩ公司帳戶明細之手寫傳真一紙，載明傳真日期係八十七
      年八月一日，縱認係被告任職勤業受乙○○委託執行投資事宜時，由其本人或
      其指定之人所傳真者，亦係被告依其受託執行者之身分而提供銀行帳戶，並不
      能當然即認：提供銀行帳戶之受託執行者，即有權控管該銀行帳戶內投資人所
      有資金之進出，是前開公訴人提出之偵卷第四十六頁所附匯出匯款申請書及本
      院卷附之香港恆生銀行ＣＩ公司帳戶明細手寫傳真各一紙，充其量不過僅能證
      明：被告任職勤業時曾提供該銀行帳戶明細，嗣乙○○於被告離職後，仍有使
      用該銀行帳戶，而於八十七年十一月二十三日匯款折合約新台幣八百萬元至該
      銀行帳戶內，既不足證明被告（無論離職前後有無受委託執行投資事宜均同）
      有權控管該銀行帳戶內他人匯款資金之進出，亦不足證明被告確有自該帳戶內
      提領本案之五百萬元。
（三）另公訴人提出之證人即ＳＴ公司現任負責人丙○○、該公司實際出資人乙○○
      、乙○○任職全錄公司之部屬甲○○、任職和群開發公司之部屬丁○○、秘書
      楊丹萍、光拓公司負責人己○○、被告任職勤業時之部屬戊○○等人之證詞為
      被告犯罪之論據。然渠等證詞充其量不過僅能證明：被告任職勤業期間，曾受
      乙○○委託處理ＳＴ公司向光拓公司購買股權之投資案等情為真，均無親見親
      聞被告嗣於八十七年九月一日離職勤業後，於同年十一月間交付光拓公司負責
      人己○○之五百萬元支票（見本院九十年十一月十三日筆錄後附辯護人庭提票
      載發票日為八十七年十一月六日之支票影本）款項，係乙○○或ＳＴ公司親自
      或匯款經由被告開立支票交付己○○者（丙○○部分見本院九十一年二月二十
      一日筆錄第二頁至第二十一頁；乙○○部分見本院九十年十二月二十七日筆錄
      第二頁至第十九頁及九十一年三月二十八日筆錄第五頁至第十一頁；甲○○部
      分見本院九十一年一月八日筆錄第十三頁；丁○○部分見本院九十一年一月八
      日筆錄第十四頁至第十九頁；楊丹萍部分見本院九十一年三月二十八日筆錄第
      十二頁至第二十一頁；己○○部分見本院九十一年一月二十九日筆錄第二頁至
      第二十頁及同年四月三十日筆錄第三頁至第十一頁，戊○○部分見本院九十年
      十二月四日筆錄第二頁至第十八頁），自無從據此推論：己○○嗣於八十八年
      六月間返還被告同額支票（見偵卷第二十八頁），被告因此開立收據（見本院
      九十一年一月二十九日筆錄後附檢察官庭提英文收據〈無中譯本〉一紙，並參
      見九十一年四月三十日筆錄第九頁己○○之證詞）交付己○○收執，並將收回
      支票提示入帳之五百萬元款項，係被告為乙○○或光拓公司而持有之他人所有
      款項。另公訴人提出之ＳＴ公司登記及負責人變更資料（見偵卷第十五頁至第
      二十一頁）、被告開立之請款單（見本院九十年十一月十三日筆錄後附之英文
      原件影本及同年十二月四日筆錄後附之中譯文）、前開己○○返還被告之五百
      萬元支票、被告開立之收據（參見筆錄頁次均同前）及律師函及回執（見偵卷
      第二十九頁至第三十頁及第四十四頁）等，亦不過僅能依序證明：ＳＴ公司確
      經登記成立及前後任負責人為何人、被告曾於八十七年四月十四日任職勤業期
      間促請乙○○清償帳款、己○○確有交付五百萬元支票返還被告、被告並已開
      立收據表示收執及ＳＴ公司曾委託律師於八十九年八月二十八日催請被告還款
      等情有據，均無從證明：被告離職勤業後之八十七年十一月間交付己○○之五
      百萬元支票款項，係乙○○或ＳＴ公司親自或匯款轉請被告交付者，自無從據
      此推論：被告嗣後收執己○○返還之同額支票款項，係為乙○○或ＳＴ公司持
      有之他人所有款項。
（四）再就公訴人提出被告與光拓公司及其負責人己○○所訂貸款合約（見偵卷第二
      十五頁至第二十七頁中英文本），雖載有：被告代表其本人及某些國內外企業
      與個別投資者所簽訂等語，但前開「某些國內外企業個別投資者」究係指何人
      或何公司並無明言，且依該貸款合約之簽訂日期為八十七年十一月二日，此觀
      檢察官提出被告開立之收據（見本院九十一年一月二十九日筆錄後附收據，並
      參見本院九十一年四月三十日筆錄第九頁證人己○○證述之情節）所載自明，
      斯時被告早已離開勤業，已如前述，且被告任職勤業時，為乙○○處理ＳＴ公
      司購買光拓公司股東之投資案，曾與光拓公司負責人己○○簽訂協議備忘錄（
      見本院九十一年二月二十一日筆錄後所附），該協議備忘錄第九條載明投資案
      之有效期間至八十七年八月底，有前開協議備忘錄在卷可稽，則以被告於八十
      七年九月一日已離開勤業，並依前開協議備忘錄所載條款觀之，斯時起被告是
      否仍然代表乙○○或ＳＴ公司處理光拓公司之投資案，已非無疑。縱依證人己○○到庭證述：協議備忘錄所載書面協議投資期間失效後，仍有以傳真或電話
      連絡投資事宜之口頭上約定，然並證述：其主要連絡投資事宜之對象係被告，
      乙○○之資金調度有困難等語（參見本院九十一年四月三十日筆錄第三頁至第
      七頁），依此與乙○○到庭證述：伊於八十八年六月間始知五百萬元及前開貨
      款合約之事等語（見本院九十年十二月二十七日筆錄第五頁及第八頁）比對觀
      之，足認己○○認其所收取被告交付之五百萬元支票，係被告代表乙○○所交
      付之投資款云云，無非係其依過往經驗而來之主觀認知，就該五百萬元究係被
      告個人所有之款項，抑或乙○○匯給被告轉交之款項，毫無所悉，否則兩人豈
      有於被告交付支票約半年後始談及此事，而不就渠等原訂一千六百八十萬元股
      權買賣事宜續為議定相關時程，乙○○迄今仍無法提出其香港恆生銀行ＣＩ公
      司帳戶資金有無變動之積極證據供檢察官提出之理，自不能以己○○個人意見
      或推測之詞入人於罪，況被告簽訂合約所載代表何人與其資金來源為何，本無
      必然之因果關係，仍存有墊款投資後收取包含利息在內投資款之合理性懷疑存
      在。此外，本院依職權向安泰商業銀行調取被告給付支票存款帳戶於八十七年
      十一月間資金變動情形，據復：被告係於八十七年十一月五日始由香港恆生銀
      行ＣＩ公司取得匯款美金十五萬七千元（折合新台幣五百十萬四千八百四十元
      ），有該銀行九十一年五月二十日（九一）安營消作字第○七一六號函及所附
      資金進出傳票影本在卷可稽，此與公訴人提出之前開ＳＴ公司資金使用日程表
      （與乙○○提出附於活頁夾內Ｐ３１及Ｐ３２之日程表相同）所載八十七年十
      一月三日匯款新台幣五百萬元折合美金十五萬七千零三十八．六六元給被告，
      就匯款時間及金額換算結果觀之，絕不相同，不惟足認被告交付己○○之五百
      萬元資金另有來源，益證前開ＳＴ公司資金使用日程表所載匯款給被告之記載
      ，並非真正，亦無從依此貸款合約及本院函查結果為不利被告之認定。
（五）另公訴意旨認被告並涉犯刑法背信罪嫌（此為蒞庭檢察官到庭追加引應適用之
      法條，見本院九十一年七月九日筆錄第十七頁）。惟按刑法上之背信罪，係指
      為他人處理事務之人，以侵占以外之方法，違背任務，損害本人利益之行為而
      言，而侵占罪，則以侵占自己持有他人之物為特質，至其持有之原因如何可以
      不問，故就處理他人事務之持有物，以不法所有之意思，據為己有，係屬侵占
      罪，而不能援用背信罪之法條處斷，最高法院著有三十年上字第二六三三號判
      例、八十六年台上字第三六二一號判決足參。本件公訴人指訴之事實，係被告
      受乙○○委託投資光拓公司時，將乙○○所匯之五百萬元開立支票交付光拓公
      司負責人己○○，嗣因投資協議未成，收回前開五百萬元投資款項後，易持有
      為所有而侵占入已。若果屬實，則公訴人指訴被告將投資返還款項據為已有之
      事實，縱認應成立犯罪，亦非以侵占以外之方法而犯罪，揆諸前開判例意旨，
      所涉為刑法業務侵占罪嫌，而非背信罪嫌，且本件並無積極證據，足認被告曾
      收取乙○○或ＳＴ公司之五百萬元匯款，並以此款項開立支票交付己○○，嗣
      後收回入帳之五百萬元，係被告為乙○○或ＳＴ公司所持有之他人投資款等情
      為真，已如前述。是公訴人認被告並涉犯刑法背信罪嫌云云，即有誤會，無從
      認被告涉此刑法背信罪責，附此敘明。
（六）綜前所述，本件公訴人既未提出足以證明被告涉犯刑法業務侵占或背信罪責之
      積極證據供本院審酌，即應為有利於被告之認定，更不必有何有利之證據，無
      從認己○○嗣後返還被告進而入帳之五百萬元，係被告為他人持有後易所有之
  款項，而為被告有罪之認定。此外，又查無其他積極證據，足認被告確有業務
      侵占或背信之情事，應認不能證明被告犯罪，依法應諭知無罪之判決。
據上論斷，應依刑事訴訟法第三百零一條第一項，判決如主文。
本案經檢察官劉承武到庭執行職務
中      華      民      國    九十一    年      八      月      一      日
                                      臺灣臺北地方法院刑事第三庭
                                          法  官  劉  台  安
右正本證明與原本無異。
如不服本判決，應於判決送達後十日內，向本院提出上訴狀。
                                          書記官  張  汝  琪
中      華      民      國    九十一    年      八      月      九      日
